【裁判字號】    95,訴,271
【裁判日期】    951110
【裁判案由】    損害賠償
【裁判全文】
臺灣雲林地方法院民事判決            95年度訴字第271號
原      告  丁○○
訴訟代理人  乙○○
原      告  己○○
訴訟代理人  戊○○
被      告  丙○○
訴訟代理人  甲○○
上列當事人間損害賠償事件，原告提起刑事附帶民事訴訟（94年
度交附民字第44號），由本院刑事庭移送前來，經本院於中華民
國95年10月31日言詞辯論終結，判決如下：
    主  文
被告應給付原告丁○○新台幣參萬元、原告己○○新台幣貳萬元
，及均自民國九十四年八月三日起至清償日止，按年息百分之五
計算之利息。
原告其餘之訴及假執行之聲請均駁回。
本判決得假執行。
    事  實  及  理  由
一、原告起訴主張：
  (一)被告丙○○於民國93年9 月18日21時許，駕駛車牌號碼B9-
    5102號自小客車，沿雲林縣北港鎮○○路由北往南方向行駛
    ，原應注意汽車於劃有分向限制線路段不得迴車，且應注意
    轉彎車應讓直行車先行，而依當時情形並無不能注意之情事
    ，詎其竟不注意，為了自己返回公園路56之1 號住處之便利
    性，而逕自從公園路由北往南方向的外側車道迴轉至對向車
    道，於迴轉之際適原告丁○○駕駛車牌號碼TKZ -050號輕型
    機車搭載原告己○○沿公園路由北往南方向直行，致原告丁○○見狀閃避不及，機車車頭撞及上開自小客車左側葉子板
    ，致原告丁○○、己○○均受有左膝、腿擦挫傷之傷害。被
    告上開過失傷害行為，業經鈞院及台灣高等法院台南分院分
    別認定被告有過失行為，並判處拘役55日確定。
  (二)原告因被告之不法侵害行為，致原告左膝關節傷痛，支撐無
    力，容易跌倒，必須長期接受治療，長期造成生活上十分不
    便，精神上所生痛苦無法言諭，自得請求精神上之損害賠償
    。原告丁○○情節較嚴重，請求新台幣（下同）30萬元，原
    告己○○請求20萬元。又原告丁○○因左膝關節受傷無力支
    撐，於94年2 月19日上午在家中3 樓跌倒引發腦溢血，致右
    側肢體偏癱與失落症，此傷害顯與被告上述過失傷害有因果
    關係，此部分請求賠償精神損害40萬元。並聲明：被告應
    給付原告己○○20萬元，原告丁○○70萬元，及均自起訴狀
    繕本送達翌日起至清償日止，按年息百分之5 計算之利息。
    訴訟費用由被告負擔。原告願供擔保，請准宣告假執行
    。
  (三)被告抗辯所為之陳述：
  現場圖並無足資認定兩造碰撞點之證據，而兩車當時均在行
    進中，撞擊點應在被告車停住之前，並非車停之處，且依現
    場圖所載，原告之行進路線在北向南車道，況依停車角度及
    輪胎角度，被告車僅能由西側外側車道駛入，不可能由內側
    車道急轉橫行駛入對向車道。
  原告當日係因母親生病於下午返回北港文仁路86巷2 號住處
    探病，車禍發生前欲至北港鎮○○路天元宮拜拜為母病祈求
    明保佑。故由86巷出發右轉入文仁路再左轉入公園路由北向
    南之外側車道行駛，不久即見被告小客車自路旁向左橫越馬
    路欲轉入對向車道，因剎車不及致撞及小客車左側葉子板。
  被告強迫製圖警員更改原來行車方向，將被告原在外車道之
    行車方向，更改為內車道轉彎方向，且台灣省車輛行車事覆
    議鑑定委員會認定原告並未逆向行駛。
二、被告抗辯意旨：
    被告對於本件車禍之發生並無過失，本件車禍肇因於原告逆
    向行駛，且原告己○○於車禍發生時並未受傷，其左膝挫傷
    與本件車禍無因果關係。
三、得心證之理由：
  (一)原告主張被告丙○○於93年9 月18日21時許，駕駛車牌號碼
    B9- 5102號自小客車，沿雲林縣北港鎮○○路由北往南方向
    行駛，途經其位於公園路56之1 號住處對面道路時，跨越分
    向限制線，迴轉至北向車道時，其車輛左側葉子板與原告丁○○所騎乘並搭載原告己○○之車牌號碼TKZ -050號輕型機
    車之發生碰撞，致原告丁○○受有左膝、腿擦挫傷傷害之事
    實，業據其提出診斷證明書1 份為證，復為被告所不爭執，
    堪信為真實。原告另主張被告就本件車禍之發生有過失，原
    告己○○因此而受有左膝、腿擦挫傷傷害之事實，為被告所
    否認，並以前揭情詞置辯。是本件兩造之爭點在於：原告
    己○○是否因本件車禍受有左膝、腿擦挫傷之傷害？被告
    就本件車禍之發生有無過失？被告如有過失，原告丁○○
    所受腦溢血，致右側肢體偏癱與失落症，是否與被告之過失
    行為有相當因果關係？原告丁○○是否有逆向行駛？原
    告得請求之精神上損害賠償金額各為何？茲分述如下。
  (二)原告己○○因本件車禍受有左膝、腿擦挫傷之傷害：
    原告己○○於車禍發生當日即93年9 月18日雖未前往任何醫
    療院所就醫，然其於車禍發生後3 日之93年9 月21日確有前
    往仁惠外科診所就醫，有其病歷紀錄1 份附卷可稽（見本院
    94年度交易字第94號卷第62頁），依該病歷記載，原告己○○於就醫時，確有向醫生描述係發生車禍等語，而經診斷後
    ，其確有左膝、腿擦挫傷之傷害，參以原告己○○於本院上
    開刑事案件審理時亦證稱：「剛撞到時不會痛，後來會痛，
    才去給醫生看」、「那時出車禍後，我們機車有倒下，我和
    丁○○都倒在被告車邊」等語（見本院上開刑事卷第97 頁
    背面、第98頁），而左膝、腿擦挫傷之傷害程度既非嚴重，
    一般人於受此傷害之初，或有可能並未發覺，或覺無關緊要
    ，而未前往就醫，於事隔2 、3 日後，可能因疼痛加劇，方
    前往就醫，此與常情亦無違背之處，是原告己○○上開傷害
    應仍屬本件車禍所造成。被告上開抗辯，應不足採。
  (三)被告就本件車禍之發生應有過失：
  按汽車於劃有分向限制線之路段不得迴車，道路交通安全規
    則第106 條第2 款訂有明文。被告於前揭時、地駕駛車輛應
    注意能注意而不注意上開規定，於劃有分向限制線之路段貿
    然迴車以致撞及原告丁○○所騎乘之機車，業如上述，被告
    既因其違規迴轉之行為，致撞及原告丁○○所騎乘之機車，
    被告之行為顯有過失。又被告上開過失行為，業經本院及台
    灣高等法院台南分院分別以94年度交易字第94號及95年度交
    上易字第258 號認定被告有過失傷害行為，並判處拘役55日
    確定。是被告上開抗辯，委無足取。
  至原告主張被告有未注意轉彎車應讓直行車先行之過失乙節
    ，然道路交通安全規則第102 條第1 項第2 款係規定「車輛
    行至無號誌或號誌故障而無交通警察指揮之交岔路口，支線
    道車應暫停讓幹線道車先行。未劃分幹、支線或同為幹線道
    或支線道者，轉彎車應暫停讓直行車先行；如同為直行車或
    轉彎車者，左方車應暫停讓右方車先行。」，第6 款係規定
    「轉彎車應讓直行車先行。但直行車尚未進入交岔路口，而
    轉彎車已達中心處開始轉彎，直行車應讓轉彎車先行。」，
    是所謂「轉彎車應讓直行車先行」係適用於交岔路口之行駛
    。而本件事故發生地點並非交岔路口，則本件事故應無上開
    規定之適用，原告前揭主張，應不足採。
  (四)原告丁○○所受腦溢血，致右側肢體偏癱與失落症，是否與
    被告之過失行為有相當因果關係？
  另按，損害賠償之債，以有損害之發生及有責任原因之事實
    ，並二者之間，有相當因果關係為成立要件，故原告所主張
    損害賠償之債，如不合於此項成立要件者，即難謂有損害賠
    償請求權存在。又所謂相當因果關係，係指依一般經驗法則
    ，綜合行為當時所存在之一切事實，為客觀之事後審查，認
    為在一般情形下，有此環境，有此行為之同一條件，均可發
    生同一之結果者，則該條件即為發生結果之相當條件，行為
    與結果即有相當因果關係，反之，若在一般情形下，有此同
    一條件存在，而依客觀之審查，認為不必皆發生此結果者，
    則該條件與結果並不相當，不過為偶然之事實（即偶然原因
    之介入）而已，其行為與結果即無相當因果關係。
  經查：原告丁○○於本件車禍發生時，僅受有左膝、腿擦挫
    傷之傷害，此有診斷證明書附卷可稽，其亦自承係於車禍經
    過5 個月後，於自家樓梯跌落而罹患腦溢血，致右側肢體偏
    癱與失落症，是此部分係因其自樓梯跌落之原因介入所產生
    之傷害，被告之過失行為與該部分之結果並無相當因果關係
    ，原告丁○○依侵權行為之規定，請求該部分之損害賠償40
    萬元，即無所據，應予駁回。
  (五)原告丁○○有逆向行駛：
    原告己○○於本院刑事庭審理時已明確證述：「那時出車禍
    後，我們機車有倒下，我和丁○○都倒在被告車邊。... 。
    警察來時，被告的車還沒有移動，（審判長解釋警卷第24頁
    下方照片汽車迴轉方向及撞及位置）我那時人倒在靠車頭這
    邊，丁○○倒在我後面」等語（見本院上開刑事卷宗第97頁
    背面至第98頁）；另參以警卷所附之現場圖及現場照片所示
    情形，車禍發生後，被告之自用小客車係斜停於公園路北向
    車道，車頭稍往東南，左右車頭（約佔全車約5 分之1 車身
    ）均在北向外側車道，左前輪在公園路北向內、外側車道之
    分隔線上，右車尾在分向限制線上方，左車尾在北向內側車
    道，其餘車身則在北向內側車道，左前輪距路面邊線3.2 公
    尺，左後輪距路面邊線6 公尺，而被告所駕駛之自用小客車
    係左前側車頭葉子板與原告丁○○所騎機車之前車頭相撞，
    被告所駕駛之車輛於事故後至員警到場前並未移動，原告之
    行車方向係由北向南等情，足見2 車碰撞之地點係在公園路
    北向內、外側車道之分隔線處，原告丁○○於車禍發生前應
    行駛於北向車道，其確有逆向行駛。原告丁○○雖主張其係
    行駛於南向車道云云，然以原告2 人所受之傷害僅左膝、腿
    擦挫傷，原告於受撞及後應立即倒地，並無遭被告車輛拖曳
    或飛起後始倒地之情形，是倘其所述為真，則原告倒地處應
    位於南向車道，而非位於被告車頭所在之北向內、外側車道
    分隔線，此即與原告己○○之證述及現場圖、現場照片均不
    相符。是原告上開主張，委無足採。至現場圖所繪兩造之行
    車方向是否有經篡改、被告本來之行向為何、係由公園路南
    向外側車道突然駛入、抑或由公園路南向內側車道迴轉、原
    告丁○○之機車係何人所移動等情，均與待證事實無關，茲
    不贅述。
  (六)原告得請求之精神上損害賠償金額：
  復按，因故意或過失，不法侵害他人之權利者，應負損害賠
    償責任。不法侵害他人之身體、健康者，被害人雖非財產上
    之損害，亦得請求賠償相當之金額。民法第184 條第1 項前
    段、第195 條第1 項前段分別定有明文。原告2 人因被告之
    過失行為而受有前述傷害，則原告2 人受有左膝腿擦、挫傷
    之結果與被告之過失行為間，即有相當因果關係。從而原告
    丁○○、己○○本於侵權行為損害賠償請求權，訴請被告應
    賠償損害，自屬於法有據。又原告2 人均為國小畢業、被告
    為大學畢業，原告丁○○為家庭主婦、己○○為褓姆、被告
    開設小哈波安親班，原告丁○○名下有投資1 筆、房屋1 棟
    、土地1 筆及汽車1 輛、己○○名下有房屋1 棟、投資1 筆
    、被告名下並無任何財產，此有兩造所不爭執之財產歸屬資
    料清單可查，是本院審酌原告所受之痛苦程度、被告之加害
    程度及兩造之身分、地位、經濟能力等，認原告丁○○、己○○請求30萬元及20萬元之精神慰撫金，尚屬過高，應予核
    減為6 萬元及4 萬元，始為允當，逾此部分之請求，為無理
    由，應予駁回。
  末按，損害之發生或擴大，被害人與有過失者，法院得減輕
    賠償金額，或免除之。重大之損害原因，為債務人所不及知
    ，而被害人不預促其注意或怠於避免或減少損害者，為與有
    過失。前2 項之規定，於被害人之代理人或使用人與有過失
    者，準用之。民法第217 條定有明文。又駕駛機車有過失致
    坐於後座之人被他人駕駛之車撞死者，後座之人係因藉駕駛
    人載送而擴大其活動範圍，駕駛人為之駕駛機車，應認係後
    座之人之使用人，原審類推適用民法第224 條規定依同法第
    217 條第1 項規定，減輕被上訴人之賠償金額，並無不合。
    另損害之發生或擴大，被害人與有過失者，法院得減輕賠償
    金額或免除之，民法第217 條第1 項定有明文。此項規定之
    目的，在謀求加害人與被害人間之公平，故在裁判上法院得
    以職權減輕或免除之。最高法院74年台上字第1170號、85
    年台上字第1756號判例參照。經查：本件車禍係因被告於劃
    有分向限制線之路段貿然迴車以致撞及原告丁○○所逆向行
    駛之機車，業如上述，本件車禍兩造應同屬肇事原因。是本
    院審酌兩造之過失程度，認兩造於損害發生應各負10分之5
    之過失責任，又原告己○○係因乘坐原告丁○○所騎乘之機
    車致受有前述傷害，就其因藉原告丁○○載送而擴大其活動
    範圍而言，原告丁○○應係原告己○○之使用人，揆諸前開
    最高法院之見解，應依民法第217 條第3 項準用同條第1項
    之規定，依職權減輕被告之賠償金額。因此被告所負損害賠
    償金額應依此比例減輕為3 萬元、2 萬元。
  (七)綜上所述，原告丁○○、己○○依侵權行為之法律關係，請
    求被告各給付3 萬元、2 萬元及均自起訴狀繕本送達被告之
    翌日即94年8 月3 日起至清償日止，依年息百分之5 計算之
    利息，為有理由，應予准許。逾此範圍之請求，為無理由，
    應予駁回。
四、本件判決之基礎已臻明確，兩造其餘之攻擊防禦方法及舉證
    ，核與判決無影響，爰不一一論述，併此敘明。
五、本件係原告於刑事訴訟程序中附帶提起之民事損害賠償事件
    ，經本院刑事庭依刑事訴訟法第504 條第1 項規定裁定移送
    前來，而刑事附帶民事訴訟本無徵收裁判費，且本件於審理
    過程，並無支付其他費用，是本件無訴訟費用，併此敘明。
六、本件所命給付之金額未逾50萬元，依民事訴訟法第389 條第
    1 項第5 款之規定，爰依職權宣告假執行。至原告敗訴部分
    ，其假執行之聲請已失所附麗，應併予駁回。又原告陳明願
    供擔保，請准予宣告假執行，僅係促使本院依職權宣告假執
    行，併此敘明。
中    華    民    國    95    年    11    月    10    日
                       民事第二庭
                                  法  官  吳錦佳
以上正本證明與原本無異。
如不服本判決，應於送達後20日內，向本院提出上訴狀並表明上
訴理由，如於本判決宣示後送達前提起上訴者，應於判決送達後
20日內補提上訴理由書（須附繕本）。
中    華    民    國    95    年    11    月    10    日
                                  書記官  林美鳳


司法院資訊處製作；財團法人民間司法改革基金會備份。
